【裁判字號】    97,上,31
【裁判日期】    981110
【裁判案由】    侵權行為損害賠償
【裁判全文】
臺灣高等法院臺南分院民事判決  97年度上字第31號
上  訴  人
兼下  一人
法定代理人  丁○○○
            乙 ○ ○
共      同
訴訟代理人  丙 ○ ○
被上  訴人  戊 ○ ○
            行政院國軍退除役官兵輔導委員會榮民服務處榮
            民計程車業服務中心台南地區分中心
上 列 一人
法定代理人  甲 ○ ○  住台南.
                      弄11號.
上列當事人間請求侵權行為損害賠償事件，上訴人等對於中華民
國96年12月24日臺灣臺南地方法院第一審判決（96年度訴字第09
64號），提起一部上訴，本院於98年10月27日言詞辯論終結，判
決如下：
    主  文
原判決關於駁回上訴人丁○○○後開第二項之訴部分，及該部分
假執行之聲請，暨訴訟費用之裁判均廢棄。
上開廢棄部分，被上訴人等應再連帶給付上訴人丁○○○新台幣
壹拾貳萬元，及自民國九十六年八月三十一日起至清償日止，按
年息百分之五計算之利息。
上訴人丁○○○其餘之上訴及假執行之聲請均駁回。
上訴人乙○○之上訴及假執行之聲請均駁回。
第一（除確定部分外）、二審訴訟費用，由被上訴人等連帶負擔
二十三分之一，餘由上訴人等負擔。
    事實及理由
甲、程序方面：
    本件被上訴人戊○○經合法通知無正當理由不到場，核無民
    事訴訟法第三百八十六條各款所列情形，爰准依上訴人等之
    聲請，由其一造辯論而為判決，合先敘明。又上訴人乙○○
    已經台灣台南地方法院於民國（下同）九十七年一月三十一
    日以九十六年度禁字第二八六號裁定宣告禁治產，並選定上
    訴人丁○○○（即上訴人乙○○之配偶）為法定監護人（見
    本院卷第38至39頁），因之，自無將丙○○再列為特別代理
    人之必要，併予敘明。
乙、實體方面：
壹、上訴人部分：
一、聲明：求為判決：
  (一)原判決不利於上訴人等部分廢棄。
  (二)上開廢棄部分，被上訴人等應再連帶給付上訴人乙○○新台
    幣（下同）二百五十一萬八千五百四十一元，及自九十六年
    八月三十一日起至清償日止，按年息百分之五計算之利息。
  (三)第一項廢棄部分，被上訴人等應再連帶給付上訴人丁○○○
    二十四萬元，及自九十六年八月三十一日起至清償日止，按
    年息百分之五計算之利息。
  (四)上訴人等願供擔保，請准宣告假執行。
二、本件上訴人等於原審起訴主張：被上訴人戊○○隸屬於被上
    訴人行政院國軍退除役官兵輔導委員會榮民服務處榮民計程
    車業服務中心台南地區分中心（下稱台南榮車中心）營業小
    客車之駕駛，並以此為業，屬從事駕駛業務之人。嗣於九十
    五年五月一日上午十一時三十分許，駕駛牌照號碼P4-573號
    營業小客車（下稱系爭計程車），沿台南市○○路由東往西
    方向行駛，行經同路四一六號前，本應注意保持安全間隔距
    離，且依當時情形又無不能注意之情事，竟疏未注意，因超
    越未保持安全間隔，撞擊同向行駛在前由上訴人乙○○騎乘
    之牌照號碼RW-252號輕型機車（下稱系爭機車），致上訴人
    乙○○人車倒地，受有頭部外傷合併雙側顱內出血，及多處
    骨折之重傷害。嗣上訴人乙○○因前揭傷害行為，先後至「
    郭綜合醫院」及「國立成功大學醫學院附設醫院」（下稱成
    大醫院）急診治療，自九十五年五月一日起至同年月三十一
    日止，共計支出醫療費用二萬三千七百九十七元；又因至醫
    院就醫乘坐計程車，自九十五年五月一日起至同年月三十一
    日止，已支付計程車費用一萬三千二百元；另上訴人乙○○
    已經診斷認定符合重大傷病，其智能嚴重受損，個人日常生
    活不克自主，有頭暈、恍惚、視覺模糊視力惡化之症狀、記
    憶不良，且骨折之左鎖股、左肱骨術後，左臂幾已喪失功能
    ，左手甚至觸不及頭、臉，下肢不良於行，日常生活需人照
    護，迄今已三九六日，以每日二千元予以計算，看護費用共
    三百九十六日，合計七十九萬二千元；再者，上訴人乙○○
    經此撞擊身受重傷後，一切日常生活均無法自理，且日後需
    相當時期之復建，終日臥床，包大人紙尿褲、抽痰管成了日
    常必需品，命雖獲救，卻失去健康、活力和尊嚴，生理、心
    理雙重打擊，精神上之損害難以估計，爰請求精神慰撫金二
    百萬元。而自九十六年六月一日起至九十九年五月三十一日
    止之三年內，預計尚需支出醫藥費十萬二千四百五十三元、
    就醫乘坐計程車費用三萬六千五百五十四元、看護費二百十
    九萬二千元（每日以2,000元計算，計1,096日）。至上訴人
    丁○○○為上訴人乙○○之配偶，因其夫受前揭重大傷害，
    致精神上遭受打擊，爰請求精神慰撫金五十萬元。爰本於侵
    權行為所衍生之損害賠償請求權及僱用人責任之法律關係，
    求為判命：(一)被上訴人等應連帶給付上訴人乙○○五百十六
    萬零四元，及自九十六年八月二十七日（即變更聲明訴狀送
    達翌日）起至清償日止，按年息百分之五計算之利息。(二)被
    上訴人等應連帶給付上訴人丁○○○五十萬元，及同上之法
    定遲延利息之判決等語（原審判決被上訴人等應連帶給付上
    訴人乙○○一百零一萬二千三百六十元，應連帶給付上訴人
    丁○○○十六萬元，及均自九十六年八月三十一日起至清償
    日止，按年息百分之五計算之利息；而駁回上訴人等其餘分
    別之請求。嗣上訴人乙○○及丁○○○分別就其受敗訴判決
    中之部分（即前者為2,518,541元，後者為240,000元）表示
    不服，而提起上訴。
三、上訴人等於本院審理時之陳述除與原審判決記載相同者予以
    引用外，並補稱：
  (一)上訴人乙○○對於系爭交通事故並無任何過失責任，應由被
    上訴人戊○○負擔全部之肇事責任：
  (1)上訴人乙○○因系爭交通事故，喪失部分記憶，且其係遭被
    上訴人戊○○自後方追撞，對於事發經過無法詳細、具體陳
    述，實難歸責於上訴人乙○○。原審判決逕以加害人之單方
    陳述為依據，亦未審酌加害人必為利己陳述之一般經驗法則
    ，陳述當然有所偏頗之特性，故其所為過失責任之認定顯有
    違一般經驗法則。
  (2)系爭交通事故經交通事故鑑定審議委員會初驗和覆議皆認為
    上訴人乙○○並無任何過失，且鑑定意見業已明確指出責任
    歸屬。原審判決並未指明鑑定機關認定之事實有何不符，實
    難令上訴人等信服。
  (3)依鈞院囑託中央警察大學交通學系陳家福教官所作「道路交
    通事故鑑定報告書」之鑑定意見所為推論，系爭交通事故發
    生之車道並非原審判決所認定之快車道，凡車道路面上未標
    繪「禁行機車」字樣者即非法定之「快車道」，故系爭車道
    為汽車、機車皆可「混合行駛」之車道，依「道路交通安全
    規則」第九十九條規定，上訴人乙○○於混合車道上行駛機
    車並未違反交通法規，是合法正當的行為。又被上訴人戊○
    ○駕駛之系爭計程車右後視鏡背有兩條平行之刮擦痕，顯係
    系爭計程車與上訴人乙○○騎乘之系爭機車左手把端發生擦
    撞所致，由於系爭計程車右後視鏡往後往內翻折，足以證明
    系爭計程車於擦撞系爭機車前，位於機車之左後方，自始系
    爭機車即循混合車道靠右側正常行駛，無貿然變換車道之行
    為及必要。再者，若機車處於正在向左變換車道之過程中，
    則機車車頭必然向左偏，亦即會以前輪弧蓋或左前菜籃邊緣
    或左前阻風板邊緣，擦撞到小客車右前葉子板附近；惟系爭
    機車及系爭計程車於前揭各位置均無本次交通事故所遺留之
    刮擦痕，足以推斷發生撞擊之時，上訴人乙○○駕駛之系爭
    機車業已行駛於混合車道上許久，並非突然或正處於變換車
    道之情狀；且據證人呂紹毅於原審法院之證述內容及警察單
    位繪製之現場圖相對位置，相互比對，上訴人乙○○騎駛系
    爭機車發現證人呂紹毅時，尚有充裕之時間加以反應，又佐
    以證人呂紹毅陳述當時該路段之車流量不多，故其根本沒有
    「貿然」變換車道之必要。
  (4)被上訴人戊○○於警訊筆錄中陳稱：「‧‧事故時我正與車
    上的乘客講話‧‧。」足以證明被上訴人戊○○於系爭交通
    事故發生時並未專心駕駛，致有無法注意車輛前方狀況之疏
    失灼明。
  (5)承上所述，上訴人乙○○業已恪遵道路交通安全規則應注意
    之義務，並依個人注意能力善盡注意四週交通狀況之責任，
    對於自後方超車之被上訴人戊○○駕駛情形無法預見，且上
    訴人乙○○亦信賴被上訴人戊○○將依道路交通安全規則及
    個人注意義務而為駕駛行為，故對於系爭交通事故之發生並
    無任何故意或過失可言。
  (二)上訴人乙○○請求之損害賠償範圍及上訴利益：
  (1)醫藥費、就醫計程車費及看護費：
    上訴人乙○○尊重原審判決認定醫藥費為四萬三千三百零一
    元，就醫計程車費為二萬五千六百元，看護費為一百四十六
    萬二千元；惟原審經計算過失責任比例後，僅同意被上訴人
    應給付百分之四十，對於原審未同意之上開各項費用百分之
    六十部分為上訴人乙○○之上訴範圍。
  (2)精神慰撫金：
    上訴人乙○○原主張應給付精神慰撫金二百五十萬元，原審
    認定以一百萬元為宜，但原審採認被上訴人戊○○之收入過
    低，有違常情，應以其之勞保投保薪資為計算標準，惟上訴
    人仍尊重原審判決之意旨減縮主張精神慰撫金為二百萬元。
  (3)上訴人乙○○經利害關係人聲請，並經原法院送請鑑定，已
    認定其有應予宣告禁治產之情形，原審判決計算其所需之看
    護費用與精神慰撫金，已因情事變更，致判決之金額已有不
    當。
  (4)綜上所述，上訴人乙○○上訴主張被上訴人應給付之範圍為
    三百五十三萬零九百零一元，而原審判決僅同意上訴人之請
    求為一百零一萬二千三百六十元，上訴人乙○○之上訴利益
    為二百五十一萬八千五百四十一元。
  (三)上訴人丁○○○於原審主張被上訴人等應給付精神慰撫金五
    十萬元，原審認定以四十萬元為宜，其願意尊重原審判決僅
    於上訴審主張精神慰撫金為四十萬元，而僅爭執上訴人乙○
    ○與被上訴人戊○○間過失責任比例，故上訴人丁○○○之
    上訴利益為二十四萬元。
  (四)關於保險理賠金與被上訴人等連帶侵權行為損害賠償之範圍
    得否抵充之部分：
  (1)按依民事訴訟法當事人進行主義之原則，當事人未主張之抗
    辯，並非為法院得為審究之範圍。上訴人主張領取保險理賠
    金係依據保險契約而為請求，而本件係民事紛爭，上訴人係
    依侵權行為損害賠償請求權而為請求，兩者間之請求權基礎
    不同，當不得互為抵充。
  (2)退步言，縱認保險理賠金額得為本件損害賠償金額之抵充，
    然揆諸最高法院判決（94年度台上字第1403號）意旨，保險
    理賠抵充之範圍似僅限於財產損害部分，並不及於非財產上
    之損害賠償。
貳、被上訴人部分：
(甲)、被上訴人台南榮車中心方面：
一、聲明：求為判決：上訴駁回。
二、被上訴人台南榮車中心於本院審理時之陳述除與原審判決記
    載相同者予以引用外，並補以下列等語，資為抗辯：
  (一)對原審判決所認定應予以賠償之數額，並無意見。
  (二)本件車禍應由上訴人乙○○負全部肇事責任，被上訴人戊○
    ○並無過失；縱有過失，亦僅負次要責任。又上訴人乙○○
    於車禍發生時僅配戴工程帽，並非戴安全帽，始導致頭部受
    創嚴重，不應由被上訴人戊○○負完全賠償之責；況上訴人
    乙○○受傷後，原在郭綜合醫院治療，其家屬擅自轉院至成
    大醫院，其後病情惡化，家屬應自負其責。
  (三)被上訴人戊○○前往上訴人乙○○住處探視多次，遭其家屬
    拒絕，又要求鉅額賠償費用，實不合理。
(乙)、被上訴人戊○○方面：
    被上訴人戊○○未於本院言詞辯論期日到場，而據其於本院
    準備程序時所為之聲明及陳述如下：
一、聲明：求為判決：上訴駁回。
二、被上訴人戊○○於本院審理時之陳述除與原審判決記載相同
    者予以引用外，並補以下列等語，資為抗辯：
  (一)對上訴人等請求賠償之金額，其無意見，有意見者乃上訴人
    乙○○之過失責任為多少。
  (二)其願意賠償，但以一百二十萬元為限，且上訴人乙○○已經
    保險公司賠償其一百五十萬元，應予扣抵。
  (三)當時其在快車道行駛，並未違規；而被害人乙○○騎駛機車
    不可在快車道行駛，為何他會出現在快車道。
、兩造不爭執之事實：
一、被上訴人戊○○考領有小型車職業駕駛執照，平日以駕駛計
    程車為業，乃從事駕駛業務之人，詎於九十五年五月一日上
    午十一時三十分許，駕駛系爭計程車沿臺南市○○路○○道
    由東向西行駛時，在途經安平路四一六號前，適有上訴人乙
    ○○騎乘系爭機車，亦同方向行駛在前之安平路慢車道上，
    嗣被上訴人戊○○駕駛系爭計程車之右側擦撞上訴人乙○○
    所騎乘系爭機車之左手把，致上訴人乙○○因之人車倒地而
    受有頭部外傷合併雙側顱內出血，及多處骨折之傷害（見原
    審卷(二)第109至111頁）。
二、被上訴人戊○○因系爭車禍事故所犯之業務過失傷害刑事案
    件，已經台灣台南地方法院檢察署檢察官以九十五年度調偵
    字第七一六號提起公訴，並經原審法院刑事庭於九十六年四
    月十六日以九十五年度交易字第四號判處有期徒刑六月；嗣
    檢察官不服提起上訴，已經本院於九十六年十一月二十八日
    以九十六年度交上易字第三一八號將原判決撤銷，惟應依業
    務過失傷害罪判處有期徒刑十月，減為有期徒刑五月確定在
    案。
三、被上訴人戊○○隸屬於被上訴人台南榮車中心營業小客車之
    駕駛。
肆、兩造爭執之事項：
一、上訴人乙○○與被上訴人戊○○就系爭車禍事故發生原因各
    應負若干過失責任？如上訴人與有過失，是否有過失相抵原
    則之適用？
二、被上訴人台南榮車中心就系爭車禍事故應否負僱用人之連帶
    賠償責任？
三、上訴人等分別請求賠償之項目及金額是否合理、適當？
伍、本院之判斷：
一、上訴人乙○○與被上訴人戊○○就系爭車禍事故發生原因各
    應負若干過失責任？如上訴人乙○○與有過失，是否有過失
    相抵原則之適用？
  (一)查被上訴人戊○○確有於上揭時、地駕駛系爭計程車與上訴
    人乙○○騎駛之系爭機車擦撞，發生本件系爭車禍，而上訴
    人乙○○確因本件系爭車禍，受有頭部外傷併雙側顱內出血
    、意識昏迷超過二十四小時、左鎖骨骨折及左肋骨骨折之重
    傷害，嗣經送成大醫院急救並住院治療後，其多發性顱內出
    血及腦損傷仍留有後遺症之重大難治傷害等情，已據上訴人
    等於原審及本院審理時陳述在卷，並有成大醫院出具之診斷
    證明書、病患診療資料摘錄表、病歷資料、道路交通事故現
    場圖、道路交通事故調查報告表(一)、(二)及警察蒐證之現場照
    片共十四張附於原法院（96年度交易字第04號）刑事卷宗可
    按，並經本院依職權調閱本院九十六年度交上易字第三一八
    號被上訴人戊○○涉犯業務過失傷害之刑事案件卷宗查明屬
    實無訛（見本院卷第97至98頁），且為被上訴人等所不爭執
    ，自屬真實。
  (二)又證人呂紹毅於原審法院刑事庭審理時已證稱：當天我們全
    家旅遊到該處（臺南市○○路0416號）吃蝦捲，我駕駛Z3─
    1239號自小客車，我跟我太太去買蝦捲，要上車時，她從右
    邊上車，我從左方上車，當我走到左後方時，聽到機車「碰
    」的聲音，我轉頭去看，看到計程車停在快車道上，機車往
    前滑行，停止在距離我汽車車尾約一到二公尺，被害人（指
    上訴人乙○○）則躺在距離我車尾三到五公尺左右的地上，
    當時計程車是在機車及被害人的後面位置，之後計程車又往
    前開，我沒有看到被害人之機車碰撞到計程車的什麼地方，
    我是聽到聲音才往後看，而且我聽到的聲音是機車碰撞到地
    上的聲音，不是撞車的聲音，我聽到聲音就過去看被害人，
    計程車司機是在車子移動到第二個地點之後才下車的，我的
    自小客車當時是停在安平路四一六號的路邊靠人行道，我當
    時沒有去看計程車哪裡受損，當時車流量不多，我的自小客
    車停車的位置，並未跨越慢車道等語無訛在卷（見原審法院
    96年度交易字第04號刑事卷第46至47頁）；據此，本件系爭
    交通事故應係被上訴人戊○○駕駛之系爭計程車自後撞及上
    訴人乙○○所騎乘之系爭機車，應堪認定。
  (三)再者，依上揭刑事案件卷宗所附之道路交通事故現場圖所示
    （見警卷第10頁，本院卷第0117頁），本件系爭車禍發生後
    ，被上訴人戊○○駕駛之系爭計程車車頭係朝西，停於臺南
    市○○路由東往西之快車道上，上訴人乙○○騎駛之系爭機
    車車頭朝西，倒在安平路由東向西之慢車道上，並緊貼於快
    慢車道之分道線上。又系爭機車倒地時之刮地痕起點係在臺
    南市○○路四一六號前由東向西之快車道上，距離快慢車道
    之分道線○‧九公尺，而刮地痕起點從快車道上由東往西北
    沿伸到慢車道機車之後輪位置長五‧三公尺，至系爭機車倒
    地後所停留之位置，距離系爭計程車九‧四公尺。據此，由
    上揭現場圖之系爭機車倒地之刮地痕位置及走向予以推斷，
    可知系爭計程車與系爭機車確係在臺南市○○路由東向西之
    快車道上相擦撞，應無疑義。又依上揭刑事卷宗所附之現場
    照片所示，系爭計程車之右照後鏡係往內彎，而該車右後車
    門有一刮擦痕跡，刮痕起點從系爭計程車右後車門所噴「P4
    -573」牌照號碼數字「5」底下開始，朝後並以由左斜往上
    至阿拉伯數字「4」顯現，且系爭計程車之右後車門開啟處
    底下亦有一道由前往後之刮痕。則依上揭系爭計程車右照後
    鏡往內彎及該車右後車門之刮痕走向等情予以判斷，衡情應
    係被上訴人戊○○駕駛之系爭計程車，自後擦撞上訴人乙○
    ○所騎駛之系爭機車，亦堪認定。
  (四)按汽車行駛時，駕駛人應注意車前狀況及兩車併行之間隔，
    並隨時採取必要之安全措施；汽車在雙向二車道行駛時，於
    快慢車道間變換車道時，應讓直行車先行，並注意安全距離
    ；修正（95年09月14日）前道路交通安全規則第九十四條第
    三項、第九十七條第五款分別定有明文。本件被上訴人戊○
    ○與上訴人乙○○於駕（騎）車時，自應分別注意遵守上揭
    規定，而依當時情形天候晴、日間自然光線、柏油路面乾燥
    、無缺陷、無障礙物、視距良好，有上揭道路交通事故調查
    報告表(一)及現場照片附前揭刑事卷宗可稽，顯然在客觀上並
    無被上訴人戊○○及上訴人乙○○不能注意之情事。詎被上
    訴人戊○○駕駛系爭計程車沿臺南市○○路○○道，由東向
    西行駛途經安平路四一六號前，竟疏未注意車前狀況及兩車
    併行之間隔，並隨時採取必要之安全措施，貿然前行，適上
    訴人乙○○騎駛系爭機車，同向在前行駛於安平路由東向西
    之慢車道時，因閃避慢車道上其他車輛，亦疏未注意其左後
    方有無來車，即貿然由慢車道變換至快車道，致被上訴人戊
    ○○所駕駛之系爭計程車右側擦撞上訴人乙○○所騎駛系爭
    機車之左手把，上訴人乙○○因而人車倒地，受有頭部外傷
    併雙側顱內出血、意識昏迷超過二十四小時、左鎖骨骨折及
    左肋骨骨折之重傷害，嗣經送成大醫院急救並住院治療後，
    其多發性顱內出血及腦損傷仍留有後遺症之重大難治傷害，
    可見被上訴人戊○○就系爭車禍之發生確具有過失，且被上
    訴人戊○○之過失與上訴人乙○○受有上揭傷害間，具有相
    當之因果關係，應堪認定。惟上訴人乙○○亦疏未注意其左
    後方有無來車，即貿然由慢車道變換至快車道，致發生本件
    系爭車禍，亦與有過失，已如前述；本院依上開雙方之過失
    及現場顯現之情形，認上訴人乙○○應負百分之三十過失責
    任，被上訴人戊○○應負百分之七十過失責任，應屬公允。
  (五)至本件車禍肇事責任經「臺灣省臺南區車輛行車事故鑑定委
    員會」鑑定結果，雖認定：「(一)如有Z3─1239號小客車開啟
    車門，致機車左閃發生撞擊，則：Z3─1239號小客車開啟
    車門未注意來往車輛，為肇事原因。乙○○、戊○○均無
    肇事原因。(二)如未有上述情形，則：戊○○駕駛計程車，
    超越未保持安全間隔，為肇事原因。乙○○無肇事因素。
    」有該會九十五年十月四日臺南區950844號鑑定意見書影本
    一份附卷可稽（見本院卷第87頁）。另本院依上訴人之聲請
    囑由國立中央警察大學交通系（陳家福）鑑定結果，則認：
    「機車無肇事原因，營業小客車為完全肇事原因」等語，並
    有道路交通事故鑑定報告書一份附卷可按（見本院卷第108
    至116頁）。惟上揭鑑定結果並未明確認定系爭車輛之肇事
    責任，且所述之事實，亦與本院所認定之實情不符，自尚不
    足作為本件系爭車禍有關肇事責任認定之結論。況經本院刑
    事庭再送由「臺灣省車輛行車事故覆議鑑定委員會」覆議結
    果，其卻認定：「本案肇事後因呂紹毅之小客車停車位置不
    明，係在警繪圖上何處？且戊○○、呂紹毅對於呂君有無開
    啟車門各執一詞，跡證不全，故本會未便遽予覆議。」等情
    （見本院卷第88頁），而未予鑑定本件肇事責任之歸屬。是
    有關本件車禍之過失責任歸屬，當以本院之上揭認定較為準
    確並可採。
  (六)末者，按損害之發生或擴大，被害人與有過失者，法院得減
    輕賠償金額，民法第二百十七條第一項定有明文。又依道路
    交通安全規則第八十八條第五款規定，機車駕駛人及附載坐
    人均應戴安全帽。次按當事人主張有利於己之事實，就其事
    實有舉證之責任，民事訴訟法第二百七十七條前段定有明文
    。另事實有常態與變態之分，其主張常態事實者無庸負舉證
    責任，反之，主張變態事實者，則須就其所主張之事實負舉
    證責任（最高法院86年度台上字第0891號判決參照）。按本
    件被上訴人等雖辯稱：上訴人乙○○於車禍發生時騎乘機車
    僅配戴工程帽，但未配帶機車安全帽，致頭部受創嚴重云云
    ，已為上訴人等所堅決否認，而依上揭道路交通安全規則第
    八十八條第五款規定，機車駕駛人應戴安全帽，且機車駕駛
    人戴安全帽應為常態事實，被上訴人等既主張上訴人乙○○
    僅配戴工程帽，但未配帶機車安全帽，致頭部受創嚴重之變
    態事實，依法應由被上訴人舉證證明，惟被上訴人迄未能提
    出確切之證據足資證明或供本院調查以實其說，自尚難僅憑
    其無法查與事實相符之陳述即採為有利於其認定。
二、被上訴人台南榮車中心就系爭車禍事故應否負僱用人之連帶
    賠償責任？
  (一)按受僱人因執行職務，不法侵害他人之權利者，由僱用人與
    行為人連帶負損害賠償責任。但選任受僱人及監督其職務之
    執行，已盡相當之注意或縱加以相當之注意而仍不免發生損
    害者，僱用人不負賠償責任，民法第一百八十八條第一項定
    有明文。又民法第一百八十八條所稱之受僱人，係以事實上
    之僱用關係為標準，僱用人與受僱人間已否成立書面契約，
    在所不問；易言之，民法第一百八十八條第一項所謂受僱人
    ，並非僅限於僱傭契約所稱之受僱人，凡客觀上被他人使用
    為之服勞務而受其監督者，均係受僱人（最高法院45年台上
    字第1599號及57年台上字第1663號判例參照）。次按民法第
    一百八十八條第一項規定僱用人之連帶賠償責任，係為保護
    被害人，避免被害人對受僱人請求賠償，有名無實而設，故
    此之所謂受僱人，並不以事實上有僱傭契約者為限，凡客觀
    上被他人使用，為之服勞務而受其監督者，均屬受僱人。換
    言之，依一般社會觀念，若其人確有被他人使用，為之服勞
    務而受其監督之客觀事實存在，自應認其人為該他人之受僱
    人（最高法院88年度台上字第2618號判決參照）。另按民法
    第一百八十八條第一項所謂受僱人因執行職務不法侵害他人
    之權利，不僅指受僱人因執行其所受命令，或委託之職務自
    體，或執行該職務所必要之行為，而不法侵害他人之權利者
    而言，即受僱人之行為，在客觀上足認為與其執行職務有關
    ，而不法侵害他人之權利者，就令其為自己利益所為亦應包
    括在內（最高法院42年台上字第1224號判例參照）；同時，
    民法第一百八十八條第一項所稱之「執行職務」，初不問僱
    用人與受僱人之意思如何，一以行為之外觀斷之，即是否執
    行職務，悉依客觀事實決定。苟受僱人之「行為外觀」具有
    執行職務之形式，在客觀上足以認定其為執行職務者，就令
    其為濫用職務行為，怠於執行職務行為或利用職務上之機會
    及與執行職務之時間或處所有密切關係之行為，自應涵攝在
    內（最高法院90年度台上字第1991號判決參照）。故目前在
    台灣經營交通事業之營利私法人，接受他人靠行（即出資人
    以該交通公司之名義購買車輛，並以該公司名義參加營運）
    ，而向該靠行人（即出資人）收取費用，以資營運者，比比
    皆是，此為週知之事實。是該靠行之車輛，在外觀上既屬該
    交通公司所有，乘客又無從分辨該車輛是否他人靠行營運者
    ，則乘客於搭乘時，祇能從外觀上判斷該車輛係某交通公司
    所有，該車輛之司機即係受僱為該交通公司服勞務。按此種
    交通企業，既為目前台灣社會所盛行之獨特經營型態，則此
    種交通公司，即應對廣大乘客之安全負起法律上之責任。蓋
    該靠行之車輛，無論係由出資人自行駕駛，或招用他人合作
    駕駛，或出租，在通常情形，均為該交通公司所能預見，苟
    該駕駛人係有權駕駛（指非出自偷竊或無權占有後所為之駕
    駛），在客觀上似應認其係為該交通公司服勞務，而應使該
    交通公司負僱用人之責任，方足以保護交易之安全（最高法
    院77年度台上字第0665號判決參照）。
  (二)查被上訴人戊○○駕駛之系爭計程車係靠行於被上訴人台南
    榮車中心，並登記為被上訴人台南榮車中心所有，有行車執
    照影本一紙附卷可參（見原審卷(三)第0201頁）；再參以系爭
    車禍發生時，被上訴人戊○○駕駛之系爭計程車車身即印有
    「榮車中心」字樣，此觀諸附於警卷之肇事現場照片自明；
    據此，顯然在客觀上已足使他人認為系爭計程車為被上訴人
    台南榮車中心所有，而被上訴人戊○○係受被上訴人台南榮
    車中心之指示、監督，為被上訴人台南榮車中心服勞務，且
    被上訴人戊○○駕駛系爭計程車之行為，於行為外觀上已具
    有執行職務之形式，在客觀上足以認定其為執行職務，洵堪
    認定。則揆諸前揭說明，本件被上訴人台南榮車中心就上訴
    人等因系爭車禍所衍生之損害自應與被上訴人戊○○負連帶
    賠償之責任，殆無疑義。
三、上訴人等分別請求賠償之項目及金額是否合理、適當？
  (一)按因故意或過失，不法侵害他人之權利者，負損害賠償責任
    ；違反保護他人之法律，致生損害於他人者，負賠償責任。
    又汽車、機車或其他非依軌道行駛之動力車輛，在使用中加
    損害於他人者，駕駛人應賠償因此所生之損害。但於防止損
    害之發生，已盡相當之注意者，不在此限。另不法侵害他人
    之身體或健康者，對於被害人因此喪失或減少勞動能力或增
    加生活上之需要時，應負損害賠償責任；而不法侵害他人之
    身體、健康、名譽、自由、信用、隱私、貞操，或不法侵害
    其他人格法益而情節重大者，被害人雖非財產上之損害，亦
    得請求賠償相當之金額；前二項規定，於不法侵害他人基於
    父、母、子、女、或配偶關係之身分法益而情節重大者，準
    用之；民法第一百八十四條第一項前段、第一百九十一條之
    二、第一百九十三條第一項、第一百九十五條第一項及第三
    項分別定有明文。次按慰藉金之賠償以人格權遭受侵害，使
    精神上受有痛苦為必要，至其核給之標準固與財產上損害之
    計算不同，惟非不可斟酌雙方身分、資力與加害程度，及其
    他各種情形核定相當之數額；換言之，以人格權遭遇侵害，
    受有精神上之痛苦，而請求慰藉金之賠償，其核給之標準，
    須斟酌雙方之身分、資力與加害程度及其他各種情形核定相
    當之數額。且所謂「相當」，應以實際加害情形與其精神影
    響是否重大及被害人之身分、地位與加害人之經濟情況等關
    係定之（最高法院47年台上字第1221號及同院51年台上字第
    0223號判例參照）。本件上訴人乙○○確因本件系爭車禍，
    受有頭部外傷併雙側顱內出血、意識昏迷超過二十四小時、
    左鎖骨骨折及左肋骨骨折之重傷害，嗣經送成大醫院急救並
    住院治療後，其多發性顱內出血及腦損傷仍留有後遺症之重
    大難治傷害等情，已如前述。從而上訴人等本於侵權行為之
    法律關係，請求被上訴人等分別賠償渠等因本件系爭事故所
    受之損失，於法均屬有據。茲就上訴人等請求之損害賠償金
    額是否適當可採，分項審酌如下。
  (二)上訴人乙○○部分：
  1.醫療費用部分：
    上訴人乙○○主張其因受有前揭傷害至醫院急診治療，已支
    付自九十五年五月一日起至九十六年五月三十一日止之醫藥
    費二萬三千七百九十七元，而自九十六年六月一日起至同年
    十月十五日止，已支付醫藥費一萬四千八百五十四元，已據
    其於原審及本院審理時陳述在卷，並有其所提出之郭綜合醫
    院收據四紙、成大醫院收據五十六紙附卷可證（見原審卷(三)
    第112、114至160、215至0226頁），且為被上訴人等所不爭
    執，而經本院核閱其內所載之醫療及復健項目均屬必要之費
    用，此部分之請求自於法有據。再者，依上揭成大醫院函覆
    之病患診療摘錄表（見原審卷(三)第0200頁）所載，上訴人乙
    ○○每月回診次數約為一次，則以此核計自九十六年十一月
    一日起至九十九年五月三十一日止之期間，以健保身分就醫
    治療，應自負額掛號費一百五十元計算，上訴人乙○○需支
    付三十一次之掛號費，合計金額為四千六百五十元。是以，
    上訴人乙○○得請求之醫藥費用總額為四萬三千三百零一元
    ，至逾此部分之請求，尚於法無據。
  2.就醫計程車費部分：
    上訴人乙○○主張其受有前揭傷害後，為至醫院治療，已支
    付自九十五年五月一日起至九十六年五月三十一日止就醫計
    程車費一萬三千二百元，而自九十六年六月十一日起至同年
    十月十五日止，已支付就醫計程車費二千元之事實，已據其
    於原審及本院審理時陳述在卷，並有其所提出之出計程車收
    費證明單三十七紙在卷可按（見原審卷(三)第161至172頁、22
    7至228頁），且為被上訴人等所不爭執，自於法有據。再依
    上揭成大醫院函覆之病患診療摘錄表所載，上訴人乙○○每
    月回診次數約為一次，則以此計算自九十六年十一月一日起
    至九十九年五月三十一日止，上訴人乙○○需赴醫回診次數
    為三十一次，以每次醫院住家往返車資四百元核計，上訴人
    乙○○就此部分得請求之金額為一萬二千四百元，總計為二
    萬五千六百元，至逾此部分之請求，尚屬無據。
  3.看護費用部分：
  (1)按被害人因受傷需人看護，而由親屬看護時，雖無現實看護
    費之支付，亦應認被害人受有相當看護費之損害，得向加害
    人請求賠償。蓋親屬照顧被害人之起居，固係出於親情，但
    親屬看護所付出之勞力，並非不能評價為金錢，只因兩者身
    分關係密切而免除支付義務，此種親屬基於身分關係之恩惠
    ，自不能加惠於加害人，故應衡量及比照僱用職業護士看護
    情形，認被害人受有相當看護費之損害，得向加害人請求賠
    償（最高法院89年度台上字第1749號判決參照）。
  (2)上訴人乙○○於九十五年五月一日因發生系爭車禍致受前揭
    傷害後，已因頭部外傷性蜘蛛網膜下出血、硬腦膜下血腫及
    水腦，雖經手術仍神智不清，住院期間有聘請看護之必要，
    且出院後至少仍需二年，有食用流質食物、抽痰管、輔助行
    走工具、輪椅、便器、紙尿布及護墊之必要，至每月回醫院
    診治次數約為一次等情，有成大醫院函覆之前揭病患診療摘
    錄表一份在卷可按，且為被上訴人於本院審理時所不爭執。
    據此，上訴人乙○○因本件系爭車禍受傷需人看護期間至少
    需二年，即自九十五年五月一日起至九十七年四月三十日止
    ，且其支出該期間之看護費用，自屬必要。再者，看護費用
    乃上訴人增加生活上需要及將來維持健康所必需之支出（最
    高法院65年第八次民庭庭推總會決議參照），上訴人自得請
    求。又上訴人乙○○雖自承其並未僱請專人看護，惟其既由
    家屬為之看護，且醫院護士固有照顧病患之職，然其須照料
    之病人甚多，衡情究無法全心照料當時已呈行動不便之上訴
    人，並提供妥適及良善之照顧；且上訴人所受之前揭傷害，
    被上訴人等既具有過失，若苛求上訴人家屬須負責照顧之，
    或本即應由其負責照顧，而不得請求看護費用，實有違誤；
    至於代為看護者究係他人或上訴人之家（親）屬，尚與本件
    上訴人得否請求因增加生活上需要費用之請求權無關；易言
    之，直系血親相互間互負扶養義務，民法第一千一百十四條
    第一款固定有明文；惟於被害人受傷，而由其親屬代為照顧
    被害人之起居，固係出於親情，但親屬看護所付出之勞力，
    並非不能評價為金錢，倘僅因兩者身分關係密切而免除支付
    義務，自有違平等（合理差別）及比例之原則。因之本院參
    酌臺南市住院病患家事服務業職業工會之看護工，分為日班
    十二小時一千一百元，夜班十二小時一千一百元，全日班二
    十四小時二千元乙情，有台南市住院病患家事服務業職業工
    會九十五年十月二十七日南市住工總字第096034號函一紙可
    參，本件上訴人乙○○目前得請求二年之看護費用，厥為一
    百四十六萬二千元（即2,000元×731＝1,462,000，按97年
    為閏年，97年2月有29日，自95年5月1日至97年4月30日止，
    共計731日）。至於上訴人乙○○另請求自九十七年五月一
    日起至九十九年四月三十日止之看護費部分，因依上揭成大
    醫院函覆之病患診療摘錄表所載，其僅明確表示需人看護期
    間至少需二年等語，此外上訴人乙○○就此部分又無法提出
    其他確切之證據足資證明或供本院調查以實其說，則其請求
    超過二年部分（即自97年5月01日起至99年4月30日止）之看
    護費，依現有之證據資料，自尚難予准許（惟上訴人乙○○
    日後身體狀況若確有看護之必要，仍得再依法起訴請求被上
    訴人等連帶給付）。
  4.精神慰撫金部分：
    查上訴人乙○○因發生本件系爭車禍後，已因受頭部外傷性
    蜘蛛網膜下出血、硬腦膜下血腫及水腦等傷害，雖經醫院手
    術仍神智不清，需人照護，已如上述；且目前仍有中樞神經
    系統遺存極度障害，終身不能從事任何工作，經常需人周密
    照顧等情，有成大醫院之診斷證明書一份附卷可憑（見原審
    卷(三)第0208頁），雖上訴人乙○○已呈現神智不清之身體狀
    況，惟在客觀上其生理難謂未受損害，且上訴人乙○○所受
    之傷勢非輕，衡情其精神及身體上確受有相當痛苦，當不言
    可喻。從而上訴人乙○○本於侵權行為之法則，請求被上訴
    人等應賠償其非財產上之損失，自屬有據。經查上訴人乙○
    ○係陸軍國防管理學院畢業，於發生系爭車禍時已退休，於
    九十五年間有利息所得十四萬八千三百八十八元，投資一萬
    五千五百元；被上訴人戊○○教育程度為國小畢業，每月收
    入約一萬元，且已離婚，於九十五年間營利所得為五千二百
    八十元，名下有房屋一筆，財產價值為十二萬零六百元；被
    上訴人台南榮車中心於九十五年間利息及其他所得為三萬六
    千一百五十三元，名下有車輛一六三輛；已據原審依職權調
    閱兩造之「稅務電子閘門財產所得調件明細表」附卷可按（
    見原審卷(三)第10至23、29至85頁）；本院斟酌兩造之教育程
    度、身分、地位、經濟能力、被上訴人戊○○所受之刑罰制
    裁、犯罪後之情況及上訴人乙○○因此遭受精神上痛苦之程
    度等一切情狀，認上訴人乙○○請求慰撫金於一百萬元之範
    圍內為適當，至逾此部分之請求，尚嫌過高，難謂正當。
  5.依上，上訴人乙○○得向被上訴人等請求之金額厥為二百五
    十三萬零九百零一元（即43,301﹝醫療費﹞＋25,600﹝就醫
    計程車費﹞＋1,462,000﹝看護費﹞＋1,000,000﹝精神慰撫
    金﹞＝2,530,901）。
  (三)上訴人丁○○○部分：
  (1)按民法第一百九十五條第三項立法理由謂「對於身分法益被
    侵害，付之闕如，有欠周延，宜予增訂。鑑於父母或配偶與
    本人之關係最為親密，基於此種親密關係所生之身分法益被
    侵害時，其所受精神上之痛苦最深，爰增訂第三項準用規定
    。」則依上揭立法理由可知，不法侵害他人基於父母子女或
    配偶關係之身分法益，且其情節重大時，該父母子女或配偶
    即得依民法第一百九十五條第三項規定請求精神慰撫金。
  (2)本件上訴人乙○○因本件系爭車禍事故已達神智不清之程度
    ，已如上述；上訴人丁○○○為上訴人乙○○之配偶，其與
    上訴人乙○○間關係親密，基於親密身分關係所生之配偶親
    情、倫理及生活相互扶持之身分法益已受到侵害，且家庭遭
    逢重大巨變，上訴人丁○○○精神上當受有莫大痛苦，心中
    亦至感悲痛，衡其情節自屬重大者，其自得依民法第一百九
    十五條第三項規定請求精神慰撫金，當於法有據。爰審酌被
    上訴人戊○○、台南榮車中心之上揭財產狀況，及上訴人丁
    ○○○教育程度為國中畢業，任家管，於九十五年間有利息
    所得三萬四千九百九十七元，有原審依職權調閱之上訴人丁
    ○○○稅務電子閘門財產所得調件明細表附卷可參（見原審
    卷(三)第24至28頁），及上訴人丁○○○所受精神痛苦之程度
    ，本院認上訴人丁○○○請求之精神慰撫金於四十萬元之範
    圍內，尚無不當，至逾此部分之請求，尚嫌過高。
  (四)綜上，上訴人乙○○得向被上訴人等請求之金額為二百五十
    三萬零九百零一元，而上訴人丁○○○得向被上訴人等請求
    之金額為四十萬元；惟本件系爭車禍之肇事責任，應由上訴
    人乙○○負百分之三十之過失責任，已為本院所認定，則依
    過失相抵原則，上訴人乙○○於本件得請求賠償之總金額為
    一百七十七萬一千六百三十一元（即2,530,901×0.7＝1,77
    1,631，元以下四捨五入），從而其上訴請求被上訴人等應
    再連帶給付其七十五萬九千二百七十元（即1,771,631－1,0
    12,360＝759,270），固屬有據；惟按保險人依本法規定所
    為之保險給付，視為被保險人損害賠償金額之一部分；被保
    險人受賠償請求時，得扣除之；強制汽車責任保險法第三十
    二條定有明文。因之依強制汽車責任保險法規定，於該強制
    汽車保險賠償金之範圍內，加害人或強制汽車責任保險之被
    保險人之損害賠償責任即因而解免。易言之，保險人得代位
    行使被保險人對於加害人之損害賠償請求權時，被保險人即
    不得再向加害人請求損害賠償；亦即尚難謂除保險法第五十
    三條（指舊法）規定之情形外，縱保險法以外之法律有保險
    人得代位行使被保險人之權利之規定，被保險人於受領保險
    給付後，仍得向加害人請求損害賠償（最高法院88年度台上
    字第0353號判決參照）。本件車禍發生後被害人即上訴人乙
    ○○已受領強制汽車責任保險金一百六十萬二千四百五十三
    元（見本院卷第0133頁），則為兩造所不爭執。則揆諸前揭
    說明，其所受領之一百六十萬二千四百五十三元自應視為本
    件損害賠償金額之一部予以扣除（惟原審判決未予扣除），
    顯已超過上訴人乙○○上訴所得再請求給付之金額，故其此
    部分之請求，不能准許。至上訴人丁○○○得請求賠償之金
    額則為二十八萬元（即400,000×0.7＝280,000），從而其
    上訴請求被上訴人等應再連帶給付之金額於十二萬元之範圍
    內，自屬有據；至逾此部分之請求，尚無理由。
陸、綜上所述，上訴人丁○○○本於侵權行為所衍生之損害賠償
    請求權及僱用人責任之法律關係，請求被上訴人等應再連帶
    給付十二萬元，及自九十六年八月三十一日（即變更聲明訴
    狀繕本送達之翌日，見原審卷(三)第173至174頁））起至清償
    日止，按年息百分之五計算之利息，為有理由，應予准許。
    至逾此所為請求，為無理由，應予駁回。原審就上開應准許
    部分，為上訴人丁○○○敗訴之判決，並駁回其假執行之聲
    請，尚有未洽，上訴意旨求予廢棄改判，為有理由，爰由本
    院就此部分予以廢棄改判如主文第二項所示。至上訴人丁○
    ○○就其上訴應予准許部分，雖陳明願供擔保，請准宣告假
    執行，惟按上訴第三審所得受之利益未逾一百五十萬元者，
    不得上訴於第三審，民事訴訟法第四百六十六條第一項（九
    十一年二月八日公布施行）定有明文；查本件此部分判決後
    ，因被上訴人等上訴所得受之利益，未逾一百五十萬元，已
    不得上訴第三審而告確定，上訴人丁○○○即可憑確定之判
    決聲請強制執行，自無宣告假執行之必要，其聲請供擔保准
    為假執行宣告，尚有未洽，不應准許。又原審就其之請求不
    應准許部分，為敗訴之判決，並駁回其假執行之聲請，經核
    於法並無未合，上訴人丁○○○就此部分上訴意旨求予廢棄
    改判，為無理由，應駁回其上訴；其假執行之聲請亦失所附
    麗，應併予駁回。另上訴人乙○○本於同一法律關係，請求
    被上訴人等應再連帶給付其二百五十一萬八千五百四十一元
    及法定遲延利息部分，則無理由，應予駁回；其假執行之聲
    請亦失所附麗，應併予駁回。原審就上訴人乙○○之請求不
    應准許部分，為上訴人乙○○敗訴之判決，並駁回其假執行
    之聲請，經核於法並無不合，上訴人乙○○就此部分上訴意
    旨求予廢棄改判，准如上訴聲明之所示，為無理由，應駁回
    其上訴。
柒、又本件待證事實已臻明確，兩造其餘攻擊防禦方法及舉證，
    對判決之結果已不生影響，爰不一一詳為審酌，附此敘明。
捌、據上論結，本件上訴人乙○○之上訴，為無理由，上訴人丁
    ○○○之上訴為一部有理由，一部無理由，依民事訴訟法第
    四百五十條、第四百四十九條第一項、第七十九條、第八十
    五條第一項、第二項、第七十八條、第四百六十三條及第三
    百八十五條第一項前段，判決如主文。
中    華    民    國    98    年    11    月    10    日
                  民事第三庭    審判長法  官  蘇清恭
                                      法  官  王浦傑
                                      法  官  張世展
上為正本係照原本作成。
上訴人乙○○如對本判決上訴，須於判決送達後20日內向本院提
出上訴狀，未表明上訴理由者，應於上訴後20日內，向本院提出
理由書（須附繕本）。依法須繳納裁判費並應委任律師為訴訟代
理人，始得上訴。
上訴人丁○○○不得上訴。
中    華    民    國    98    年    11    月    12    日
                                      書記官  吳秋賢
【附記】
民事訴訟法第466條之1：
(1)對於第二審判決上訴，上訴人應委任律師為訴訟代理人。但上
  訴人或其法定代理人具有律師資格者，不在此限。
(2)上訴人之配偶、三親等內之血親、二親等內之姻親，或上訴人
  為法人、中央或地方機關時，其所屬專任人員具有律師資格並
  經法院認為適當者，亦得為第三審訴訟代理人。
民事訴訟法第466條之2第1項：
  上訴人無資力委任訴訟代理人者，得依訴訟救助之規定，聲請
  第三審法院為之選任律師為其訴訟代理人。


司法院資訊處製作；財團法人民間司法改革基金會備份。
